行　政　法　院　判　決　　　　　　　　　　　　　八十七年度判字第一八八二號
　　原　　　告　乙○○
　　　　　　　　甲○○
　　被　　　告　嘉義縣政府
右當事人間因徵收補償事件，原告不服內政部中華民國八十七年四月一日台八七內訴
字第八七○二四七六號再訴願決定，提起行政訴訟。本院判決如左︰
　　主  文
原告之訴駁回。
　　事  實
緣原告所有坐落嘉義縣新港鄉○○段共和小段八四○及八四一地號土地，經被告八十
五年五月二十九日府地權字第○五九八一○號公告徵收作為臺灣西部走廊高速鐵路（
嘉義縣轄區）工程用地，並以八十五年七月一日府地權字第○七五五一六號函通知領
取補償費。原告以地價補償偏低於八十五年七月二十日陳情，將補償費提高至每平方
公尺一、八五六元，案經被告所屬大林地政事所以八十五年八月十二日嘉林地三字第
四一一一號函復：「．．．二、．．．本案係依平均地權條例第四十六條規定辦理，
並提經地價評議委員會評定通過，其地價公平合理，又本所辦理八十五年公告現值調
整時，亦調整有案，．．．。」原告不服，提起訴願，被告以八十六年三月十日府秘
訴字第二七二九四號訴願決定：「原處分撤銷，由原處分機關大林地政事務所移由本
府受理。」被告旋據以八十六年四月九日府地價字第三三九○六號函復原告恕難照辦
。原告對之不服，提起一再訴願，仍要求地價補償應提高近市價，但均被駁回，遂提
起行政訴訟，茲摘兩造訴辯意旨於次：
原告起訴意旨略謂︰按行政處分「公告期間」一經屆滿，雖不容再有爭執，但為處分
之行政機關，嗣後如發現原處分有顯然明白重大錯誤應予撤銷之重大理由，尚非不可
予以撤銷。原告所有坐落嘉義縣新港鄉○○段共和小段八四○及同所同段八四一地號
等二筆土地，因屬高速鐵路工程用地，被告業以八十五年五月二十九日八五府地權字
第○五九八一○號公告徵收，本案土地為非都市土地，且位於裡地（即距北港路一○
○公尺）因交通位置較偏遠，被告辦理八十五年度公告土地現值調整所為之查估，顯
屬不公及程序瑕疵，以行政命令踐踏法律，以「完成法定程序」為由，濫行公權力：
查土地法第壹佰伍拾條「地價調查，應抽查最近二年內土地市價」；平均地權條例第
壹拾伍條：「．．．分區調查最近一年之土地買賣價格」。地價調查估計規則第八條
：「地價調查應以買賣實例為主」，政府未依上開規定查估地價為公眾所週知，且市
價與公告現值相差懸殊，此為宋省長在媒體上所承認，政府未依相關法令規定查估地
價，有鑑於公告現值之不符實際，才有以行政命令加發獎勵金如：「公告現值加四成
及每公頃加一二○萬元」以資補救之事實，被告實有違背土地徵收之宗旨，需求意義
盡失，故意將該案公告期間內應發給之補償費拖延至八十六年七月二十一日提存法院
候領，所為之徵收程序顯屬矛盾，按土地法第二百三十三條規定：「徵收土地應補償
之地價及其他地上物補償費應於公告期滿後十五日內發給之．．．」又「二、需用土
地人不於公告完畢後十五日內將應補償地價及其他補償費額繳交主管地政機關發給完
竣者依照司法院院字第二七○四號解釋其徵收土地核准案固應從此失其效力，但．．
．」司法院大法官會議釋字第一一○號及第四○○號、第四二五號、第四四○號著有
解釋，基於前述原因，如仍予徵收，僅徒增加政府財力負擔，且浪費土地資源之有效
利用，已無徵收之價值存在，用地機關漠視民意，玩弄權益，顯屬違法，請將原處分
及一再訴願決定撤銷等語。
被告答辯意旨略謂︰按平均地權條例第十條規定：「本條例實施地區內之土地，政府
於依法徵收時，應按照徵收當期之公告土地現值，補償其地價」又同條例施行細則第
六條亦明定：「本條例第十條所稱徵收當期之公告土地現值，係指徵收公告期滿第十
五日當時之公告土地現值而言。」經查本案土地為非都市土地，其地價依上開規定，
以徵收公告期滿第十五日當時之公告土地現值補償，依法並無違誤。再查地價調查估
計規則第二十一條規定「劃分地價區段時，應斟酌土地使用管制、交通運輸、自然條
件、土地改良、公共建設．．．將地價相近，地段相連，情況相同或相近之土地劃分
為同一區段．．．」「所稱之一般路線價區段○○○○街道以外已開闢之道路，鄰接
該道路之土地，地價顯著較高者，於適當範圍劃設之地價區段」。又為辦理本案土地
八十五年公告土地現值調整時，依首揭法條規定，將北港路（一六四號道路）兩旁第
一宗土地劃設一般路線價區段，編為第一二之一地價區段，公告現值由原來每平方公
尺一、六○○元調整為每平方公尺二、一○○元，另將第一宗土地以外之北面裡地為
第一一地價區段，公告現值由原來每平方公尺八○○元調整為每平方公尺九三○元，
符合地價遞減之原則，並提經本縣地價評議委員會評定通過在案。原告等所有該新港
鄉○○段共和小段八四○、八四一土地係位於裡地（距北港路一○○公尺）因交通位
置較偏遠，其地價當然較一般路線價為低，又原告等人以同段八○五號土地為例，依
地價區段圖所示，該號土地係位於十二之一地價區段○○○○路線價），其交通位置
較原告等人之土地為優越，地價當然較高，因之要求比照提高土地價格，顯係無理由
。至原告指摘本案徵收補償費拖延至八十六年七月二十一日始辦理提存乙節，按土地
法第二三七條所謂「得將款額提存待領」之規定，可由市縣地政機關視實際情形自由
裁量，復查行政院五十九年十二月一日台五十九內一○九○七號令規定，關於徵收土
地之補償費遇有拒絕受領或不能受領情事，應於徵收公告期滿後十六日起一個月內辦
理提存待領，惟此項提存期間之規定，祇屬訓示性質，並非法定不變期間．．．對土
地徵收核准之效力，並無影響。（行政法院六十八年判字第四八○號判決參照）。被
告為顧及一旦提存後（依法代執行前），業主所得領取之配合施工獎勵金僅剩一半金
額（倘用地單位為省屬機關，即不得具領配合施工獎勵金），是以本案於經頻催而原
土地所有權人仍拒領下，始辦理提存，此與土地法二百三十三條之性質不同，原告所
訴為無理由，請予駁回等語。
　　理  由
按「本條例實施地區內之土地，政府於依法徵收時，應按照徵收當期之公告土地現值
，補償其地價。」「本條例第十條所稱徵收當期之公告土地現值，係指徵收公告期滿
第十五日當時之公告土地現值而言。」為平均地權條例第十條及同條例施行細則第六
條所明定。本件原告所有坐落嘉義縣新港鄉○○段共和小段八四○及八四一等二筆土
地，因屬高速鐵路工程用地，被告業以八十五年五月二十九日八五府地權字第○五九
八一○號公告徵收，本案土地為非都市土地，且位於裡地（距北港路一○○公尺）因
交通位置較偏遠，被告辦理八十五年度公告土地現值調整時，依地價調查估計規則第
二十一條「劃分地價區段時，應斟酌土地使用管制、交通運輸、自然條件、土地改良
、公共建設．．．將地價相近，地段相連，情況相同或相近之土地劃分為同一區段．
．．」「所稱之一般路線價區段○○○○街道以外已開闢之道路，鄰接該道路之土地
，地價顯著較高者，於適當範圍劃設之地價區段」之規定，將北港路（一六四號道路
）兩旁第一宗土地劃設一般路線地價區段，編為第一二之一地價區段，公告現值由原
來每平方公尺一、六○○元調整為每平方公尺二、一○○元，另將第一宗土地以外之
北面裡地為第一一地價區段，公告現值由原來每平方公尺八○○元調整為每平方公尺
九三○元；符合地價遞減之原則，並提經同縣地價評議委員會評定通過，被告乃以徵
收公告期滿第十五日當時之公告土地現值補償，揆諸首揭規定，並無不合。原告不服
，循序提起行政訴訟，主張應提高地價補償近市價云云。然查原告所有系爭新港鄉○
○段共和小段八四○、八四一土地係位於裡地（距北港路一○○公尺）因交通位置較
偏遠，其地價當然較一般路線價為低，又原告固以同段八○五號土地為例，但依地價
區段圖所示，該號土地係位於十二之一地價區段○○○○路線價），其交通位置較原
告之土地為優越，地價當然較高，其要求比照提高補償近市價，尚無法律依據，難予
採取。至原告指稱本案徵收補償費拖延至八十六年七月二十一日始辦理提存部分，按
土地法第二三七條「得將款額提存待領」之規定，可由市縣地政機關視實際情形自由
裁量，復查行政院五十九年十二月一日台五十九內一○九○七號雖令云，關於徵收土
地之補償費遇有拒絕受領或不能受領情事，應於徵收公告期滿後十六日起一個月內辦
理提存待領，惟此項提存期間之規定，祇屬訓示性質，並非法定不變期間，對土地徵
收核准之效力，並無影響。足見原告所訴均非足採，一再訴願決定，遞予維持被告所
為原處分，應無違誤。原告起訴論旨，難謂為有理由，應予駁回。
據上論結，本件原告之訴為無理由，爰依行政訴訟法第二十六條後段，判決如主文。
中    華    民    國     八十七      年      九      月      十八       日
                    行 政 法 院 第 四 庭
                                審 判 長 評  事      吳　　　仁
                                         評  事      沈　水　元
                                         評  事      林  清  祥
                                         評  事      林  家  惠
                                         評  事      吳  明  鴻
右  正  本  證  明  與  原  本  無  異
                                         法院書記官  陳  盛  信
中    華    民    國     八十七      年      九      月      十八       日
